【裁判字號】    97,上訴,213
【裁判日期】    970312
【裁判案由】    偽造有價證券等
【裁判全文】
臺灣高等法院刑事判決                 97年度上訴字第213號
上  訴  人  臺灣板橋地方法院檢察署檢察官
被      告  丁○○
                      號2樓
指定辯護人  本院公設辯護人  李廣澤
上列上訴人因被告偽造有價證券等案件，不服臺灣板橋地方法院
96年度訴字第357號，中華民國96年11月30日第一審判決（起訴
案號：臺灣板橋地方法院檢察署95年度偵緝字第2867號），提起
上訴，本院判決如下：
    主  文
上訴駁回。
    理  由
一、公訴意旨略以：被告丁○○意圖為自己不法之所有，於民國
    90年11月至12月間，至告訴人庚○○位於臺北縣新莊市○○
    街191 巷33號5 樓之住所，佯稱其女兒戊○○在加拿大死亡
    急需用錢，陸續向告訴人庚○○及其母親己○○○借款，被
    告丁○○為取信於告訴人庚○○及己○○○，復意圖供行使
    之用，基於偽造有價證券之犯意，未經其女兒丙○○之同意
    即盜蓋丙○○之印章開立如附表編號四之支票，並先後交付
    如附表所示之支票4紙 (如附表所示)供作擔保，致告訴人庚○○及己○○○陷於錯誤，陸續借予被告丁○○共計新臺幣
    （下同）622,000元，嗣被告丁○○所交付之上揭支票分別
    因存款不足、拒絕往來戶、發票人簽章不符或掛失止付等事
    由而遭退票，且被告丁○○得款後竟將上揭款項全數用於返
    還個人債務，隨即逃匿無蹤，致告訴人庚○○及己○○○追
    索無著而受有損害，告訴人庚○○及己○○○始知被騙。因
    認被告丁○○涉犯刑法第201條第1項之偽造有價證券罪嫌、
    第339條第1項之詐欺取財罪嫌云云。
二、按犯罪事實應依證據認定之，無證據不得認定犯罪事實；又
    不能證明被告犯罪應諭知無罪之判決，刑事訴訟法第154 條
    第2 項、第301 條第1 項分別定有明文。又認定犯罪事實應
    憑積極證據，倘積極證據不足以為不利於被告事實之認定時
    ，即應為有利被告之認定，更不必有何有利之證據，最高法
    院30年上字第816 號著有判例。又所謂「積極證據足以為不
    利被告事實之認定」，依據同院76年臺上字第4986號判例意
    旨，係指據為訴訟上證明之全盤證據資料，在客觀上已達於
    通常一般之人均不致於有所懷疑，而得確信被告確曾犯罪之
    程度；若未達到此一程度，而有合理懷疑之存在時，即無從
    為被告有罪之確信。次按刑法第339 條第1 項詐欺罪之成立
    ，以意圖為自己或第三人不法所有，以詐術使人將本人或第
    三人之物交付為要件。所謂以詐術使人交付，必須被詐欺人
    因其詐術而陷於錯誤，若其所用方法，不能認為詐術，亦不
    致使人陷於錯誤，即不構成該罪（最高法院46年臺上字第26
    0 號判例參照）。
三、公訴人認被告丁○○涉有詐欺、偽造有價證券罪嫌，無非以
    被告丁○○於偵查中之自白、告訴人庚○○於偵查中之指訴
    、證人甲○○、乙○○於偵查中之證述，及附表所示之支票
    影本暨退票理由單4紙為其論據。訊之被告丁○○固坦承有
    向庚○○之母己○○○借款，並交付如附表所示支票以供擔
    保，惟屆期均未兌現，其中如附表所示編號4.之支票係伊所
    簽發等事實，惟堅決否認有何詐欺、偽造有價證券之犯行，
    並辯稱：伊要簽發如附表所示編號4.之支票時，有告知伊女
    丙○○，但因丙○○有多個印章放在一起，所以伊才會用錯
    印章而退票，而伊另一女兒戊○○確有於90年間，在加拿大
    身亡，此並未詐欺己○○○；又伊先前即有向己○○○借過
    錢，都有借有還，這次借款時，伊之支票也尚未拒絕往來，
    實在是因為生意失敗，才週轉不靈而無法清償，沒有詐騙庚○○、己○○○的意思，也沒有偽造有價證券，其中如附表
    所示編號3.之款項業已清償己○○○等語。經查：
  (一)詐欺取財部分：
    1.被告丁○○於90年11月至12月間，以其女戊○○在加拿大
      死亡急需用錢為由，向告訴人庚○○之母己○○○陸續借
      款共62萬2 千元，並將如附表所示支票交予己○○○以為
      擔保，而該等支票屆期均未兌現等情，業據證人即告訴人
      庚○○於警詢及偵審時、證人己○○○於原審審理時分別
      證述在卷（見91年度偵字第15116號偵查卷第5頁至第6頁
      、95年度偵緝字第2867號偵查卷第25頁、原審卷第84 頁
      至第91頁），且為被告所不爭執（見原審卷第38頁至第39
      頁），並有如附表所示之支票及退票理由單各4紙附卷可
      稽，固堪信為真實。惟被告之女戊○○確於90年11月12
      日在國外亡故一節，已據證人丙○○、己○○○於原審審
      理時分別證述明確（見原審卷第80頁、第89頁），且有全
      戶除戶資料查詢結果及法務部入出境資訊連結作業資料各
      1紙在卷可按，是被告於前揭時地以其女戊○○在國外死
      亡急需用錢為由向證人庚○○、己○○○借款，尚難認有
      何施用詐術情事。
    2.又被告辯稱伊先前曾向證人己○○○借款，均有償還清楚
      等語，核與(1)證人庚○○於原審審理時證稱：「（問：你
      們與被告認識多久？）我媽媽和被告認識比較久。我不太
      認識」、「（問：在認識期間，你們與被告有無金錢上的
      往來？）有，被告之前是以工程發包的名義來跟我們借錢
      ，所交付的支票都有兌現」、「（問：所以你是說，被告
      以前跟你們借錢都有清償？）是」；(2)證人己○○○於原
      審審理時證稱：「（問：被告在這次之前有無跟你借過錢
      ？）有時候因為工程要發錢，沒有錢會跟我借，我們都是
      很好的朋友」、「（問：之前都是用什麼跟你借錢？）有
      的用他個人的票，有時候用客票」、「（問：除本次外，
      被告之前跟你週轉的錢去付款，是否有清償？）之前借的
      都有還清」、「（問：被告之前跟你借錢，金額大約都是
      多少？）都是拿票跟我借錢，10萬、8萬左右，借錢時間
      很長了，我也記不得」等語相符（見原審卷第86頁、第89
      頁至第90頁），顯見證人己○○○與被告間非初次借放款
      ，證人己○○○於借款予被告前，應有充足時間周詳考慮
      ，而告訴人庚○○借款予被告，則係因為信任自己母親之
      故，並非出於被告所施用之詐術；再按債務人未依債務本
      旨履行給付者，依一般社會經驗而言，原因非一，其因不
      可歸責之事由無法給付，或因合法主張抗辯事由而拒絕給
      付，甚至債之關係成立後，始行惡意遲延給付，皆有可能
      ，非必出於自始無意給付之詐欺犯罪一端，尚難以單純債
      務不履行之狀態，即推定其自始即有不法所有之意圖，且
      係施用詐術，逕認應以詐欺罪責相繩。被告先前之借款既
      然均有清償完畢，又無無積極事證足認被告於借款當時確
      有不能給付之情事，縱認被告嗣後未清償上開借款係因有
      不能給付之情事，依前開說明，尚難遽認被告借款時即已
      能預料或控制，自尚不足認定被告於借款時必有不法所有
      之意圖。
    3.況依前開如附表所示編號3.之支票暨退票理由單，雖可知
      悉該支付係因掛失止付而未能兌現，然該支票係被告向乙○○借得，嗣因即將屆期，被告仍未將款項匯入，乙○○
      擔心影響其前妻甲○○票信而辦理掛失止付等情，已據(1)
      證人即該支票發票人甲○○之前夫乙○○於偵查中證稱：
      「（問：提示卷附票號NQ0000000 號支票影本，有無將該
      支票予丁○○？）有，丁○○於91年1 月間到我文山區的
      住所向我借該張支票，當時他是以她女兒過世需要用錢向
      我借票，後來因為票期快到了且銀行沒錢，為了顧及我的
      票信，就於91年3 月初至台北市第一信用合作社景美分行
      將該支票掛失，該支票帳戶都是我在使用，我的前妻甲○○只是掛名，我因為這張支票涉及誣告罪嫌北檢已經辦過
      了」；(2)證人即該支票之發票人甲○○於偵查中證稱：「
      （問：提示卷附票號：NQ0000 000號支票影本，該支票帳
      戶是否為乙○○所簽發？）是的，且該支票帳戶實際的使
      用人是乙○○，我只是名義帳戶所有人」等語甚明（見95
      年度偵緝字第2867號偵查卷第17頁反面），並有台灣票據
      交換所95年11月22日台票總字第095001 0095 號函所附之
      遺失票據申報書、票據掛失止付通知書及掛失止付票據提
      示人資料查報表各1 件附卷可稽，是該支票亦非被告違法
      取得，益徵被告並未施用詐術，以致告訴人因而陷於錯誤
      。故證人乙○○、甲○○之證詞亦僅足以證明被告嗣後未
      給付該支票票款及掛失止付之事實，尚難憑以推認被告有
      詐欺之犯意。
  (二)偽造有價證券部分：
    1.證人庚○○固於偵查及原審審理時證稱：「他借完錢之後
      就聯絡不到他，也都沒有還錢，我曾去過他家也只能找到
      他的女兒丙○○，丙○○也有告訴我們說他的票也被他父
      親盜開」；「（問：你在偵查時說，丙○○也有告訴你，
      她的票被她父親盜開，是何情形？）因為當時有張票是丙○○的，我們有放下去戶頭存，被退票，我們想說直接去
      丙○○家找，後來知道她工作地點在隔壁，我們就拿票去
      詢問丙○○要如何處理，她與家人聯絡後說，要壹個月後
      還錢，但是之後沒有下文。我們去找楊好幾次，後來丙○○有說她父親跟她拿票，票是她父親開的，印章也是她父
      親蓋的，她並不知道她父親有開這張支票，但是我們第一
      次去找丙○○時，她並沒有提到這件事情」、「（問：可
      否詳細說明第一次找丙○○時，你問她這張票她是如何說
      明？）她是說要跟家人聯絡。之後她打電話給她媽媽，後
      來就說壹個月要還5000元，但後來沒有還」、「（問：第
      一次妳問丙○○時，妳有無問楊支票是何人所開的？）她
      說那是她的票沒錯，是後來她才說是她父親開的」、「（
      問：妳剛說丙○○跟妳說這張票是她爸爸開的，但有無說
      是她父親偷開的？）她只有說這張票是她父親開的」、「
      （問：請提示91發查1452號偵查筆錄第2頁反面，對於妳
      在偵查中稱丙○○有說她爸爸偷開票，有何意見？）我覺
      得應該以當時所述的為準。因為已經事隔這麼久，我已經
      記不清楚」等語（見95年度偵緝字第2867號偵查卷第25頁
      、見原審卷第84頁至第85頁至第87頁），其於原審審理時
      猶可詳述前往見證人丙○○之情形，始終未提及證人丙○○有告知如附表所示編號4.之支票係被告所盜開，嗣經檢
      察官提示上開偵查卷之陳述後，始改稱以偵查中所述所準
      ，前後所述已有所出入；況縱使屬實，亦係屬證人庚○○
      轉述證人丙○○當時之陳述，應屬傳聞證據，檢察官於偵
      查中既未就證人丙○○有無同意或授權被告簽發如附表所
      示編號4.之支票進行調查，則證人庚○○前開證詞，尚難
      採為被告不利之認定。
    2.況證人即被告之女丙○○已於原審審理時證稱：「（問：
      妳是否有誠泰銀行的支票？）有。支票與印章都是我在保
      管」、「（問：請提示91發查1452號第5頁支票影本，是
      否為妳所開？）不是我開的」、「（問：該支票妳是否有
      授權別人開？）有，一般支票都是我在開，如果我不在家
      ，而我父母需要用票，我會請他們開」、「（問：該張支
      票妳是否授權誰開？）我有接到一通電話，是我父親打給
      我，告知我他要開壹張支票。我有同意，因為我不在家」
      、「（問：為何該張支票跳票？）我有同意我父親開，但
      是金額部分，必須由我父親存錢進去」、「（問：妳父親
      開該張支票時，是否有跟妳說他要開多少錢？）他說要開
      20萬」、「（問：妳父親本身有無支票？）好像有，是公
      司的」、「（問：偽何妳父親不開他自己的票？）因為他
      公司有時候週轉也會用到我的票」、「（問：妳父親是開
      支票之前跟妳說還是開之後跟妳說？）在開之前有跟我說
      」、「（問：你們的支票與印章都放在何處？）都放在壹
      個書桌的抽屜」、「（問：有誰知道妳是放在書桌的抽屜
      ？）母親，我父親的話是因為他打給我，而我不在家，所
      以才當訴他印章、支票放在那裡」、「（問：妳有跟妳父
      親講妳印章、支票放在何處？）是」、「（問：為何妳父
      親蓋在妳支票的印章會不符？）可能是我忘記跟他特別說
      是那一顆印章，因為有時候抽屜會放很多顆印章」、「（
      問：妳父親本身有支票，為何要用妳的？）平常他們都就
      會用到我的支票，因為是在公司週轉方面，原則上我的票
      都是我父親公司工程款在用」等語在卷（見原審卷第80頁
      至第82頁），亦無從憑為推認證人丙○○曾告知證人庚○○有關該如附表所示編號4.之支票係遭被告盜開。至證人
      丙○○上開證詞中關於被告究係簽發如附表所示編號4.前
      或後告知證人丙○○，雖與被告於95年11月6日偵查筆錄
      所記載係答稱事後始告知丙○○等語不符（見91年度偵字
      第1511 6號偵查卷第10頁、原審卷第53頁），然該偵查筆
      錄業經原審當庭勘驗後，有勘驗筆錄附於原審96年5月23
      日準備程序筆錄中（見原審卷第52頁至第53頁），衡諸當
      日檢察官與被告間之對話：「（問：你是不是未經丙○○
      同意幫她開了一張票，因為你看簽章完全不符？）那時候
      是她的章放在抽屜」、「（問：就是沒有經過她的允許，
      是不是開支票？這樣就不對嘛）那天我有跟她講，她不在
      」、「（問：她不在，你給她開的嘛？）對，我有講」、
      「（問：你怎麼會有講，怎麼會有講，她是不是不在，你
      給她擅自這樣開？）對，我有開」、「（問：對不對，沒
      有經過她同意嘛？）我有跟她講」、「（問：事後講的嘛
      ？）什麼？」、「（問：事後講的嘛？）對」、「對啊」
      等語，實難認被告有提及未經證人丙○○同意即簽發該如
      附表所示編號4.之支票，且被告始終堅持有告知證人丙○○，僅於最後順著檢察官關於「事後講的嘛」之陳述答稱
      「對」而已，亦難憑此認為被告上開簽發如附表所示編號
      3.之支票係事後告知證人丙○○，是證人丙○○前開所述
      ，即無何與被告所述不符之處，又苟證人丙○○意在迴護
      其父即被告，其於原審審理時自可依卷證資料回答，而無
      堅持其父在簽該支票前有打電話詢問之必要，再參以證人
      丙○○承認該支票係由其授權伊父即被告簽發後，其即負
      有該票據責任，其既願負擔該支票票據責任，足徵證人丙○○前開所述洵屬非虛。另被告既係打電話告知證人丙○○要使用上開支票，而非證人丙○○在旁幫忙開給，則被
      告或有誤認或錯拿，尚在情理之內，告訴人庚○○以此主
      張被告既經證人丙○○同意使用該支票為何仍會拿錯印章
      以致印鑑不符云云，尚不足憑為不利於被告之認定。
四、綜上所述，依檢察官所舉之證據，固足認被告有向庚○○、
    己○○○借款及交付如附表所示支票，且該等支票屆期均未
    兌現，而其中如附表所示編號4.之支票係由被告以其女丙○○名義所簽發等情屬實，惟被告於借款之初既未對告訴人庚○○、證人己○○○施以詐術，且告訴人庚○○、證人己○○○顯亦未因而陷於錯誤，而為上開借款之給付，另如附表
    所示編號4.之支票則係被告在丙○○授權下所簽發，是被告
    縱仍積欠上開借款，仍屬民事債務不履行問題，應循民事途
    徑解決，揆諸前揭說明，與刑法詐欺罪之構成要件尚屬有間
    ，不能以該罪相繩。此外，復查無其他積極證據足資證明被
    告有何檢察官所指上開詐欺、偽造有價證券犯行，本件不能
    證明被告犯罪，原審為被告無罪之諭知，尚無違誤。
五、檢察官上訴意旨略以：（一）詐欺部分：本件被告於偵查中
    業已自承其係將本件借得款項用於清償借款，顯見其於借款
    時即已無還款能力，而被告卻以女兒過世為由予以借款，顯
    見被告有意隱瞞經濟情況欠佳之情，又被告與告訴人間先前
    雖有借貸往來，惟本件借貸金額顯逾先前借款金額，且被告
    於借貸後均未返還任何款項，仍難認被告並無詐欺犯意，再
    者，被告雖有合法取得乙○○之票據，惟其於嗣後並未存入
    任何票款，亦據乙○○證述屬實，仍難認其並無詐欺犯意；
    （二）偽造有價證券部分：被告於偵查中已明白供承其係於
    事後始告知其女丙○○乙事，且其所蓋印之印章亦與丙○○
    支票帳戶印鑑章不符，其盜開票據之情應已至明，至丙○○
    雖於審判中證述曾同意被告開票乙節，惟其為被告之女，已
    有偏袒之虞，且其對於為何被告常使用其支票帳戶卻拿錯印
    章乙事未有提出合理解釋，其證詞自難謂可採。是以，原審
    對於上揭明顯之客觀證據捨而不論，且論理過程亦多有違背
    經驗法則之處，其判決被告無罪，顯有違誤云云。
六、經查：原審判決已詳細說明被告並無詐欺之犯意，及附表編
    號4.之支票係丙○○授權被告所簽發，從而，原審以卷內相
    關證據資料，尚難認被告有何詐欺、偽造有價證券之犯行，
    而認被告無罪，並無不合。檢察官上訴指摘原審判決不當，
    為無理由，應予駁回。
據上論斷，應依刑事訴訟法第368條，判決如主文。
本案經檢察官賴俊雄到庭執行職務。
中    華    民    國    97    年    3    月     12    日
                  刑事第十六庭審判長法  官  葉騰瑞
                                    法  官  王炳梁
                                    法  官  莊明彰
以上正本證明與原本無異。
檢察官如不服本判決，應於收受送達後10日內向本院提出上訴書
狀，其未敘述上訴之理由者並得於提起上訴後10日內向本院補提
理由書（均須按他造當事人之人數附繕本）。
                                    書記官  吳金來
中    華    民    國    97    年    3    月     12    日
附表
┌──┬────┬────┬─────┬──────┬─────┬─────┐
│編號│發票人  │到期日  │金額      │票據號碼    │付  款  人│退票理由  │
│    │        │（民國）│（新臺幣）│            │          │          │
├──┼────┼────┼─────┼──────┼─────┼─────┤
│1.  │丁○○  │91年1 月│15萬元    │WB0000000號 │世華聯合商│存款不足、│
│    │        │28日    │          │            │業銀行中和│拒絕往來  │
│    │        │        │          │            │分行      │          │
├──┼────┼────┼─────┼──────┼─────┼─────┤
│2.  │丁○○  │91年2 月│12萬元    │WB0000000號 │世華聯合商│存款不足、│
│    │        │16日    │          │            │業銀行中和│拒絕往來  │
│    │        │        │          │            │分行      │          │
├──┼────┼────┼─────┼──────┼─────┼─────┤
│3.  │甲○○  │91年3 月│15萬2千元 │NQ0000000號 │台北市第一│掛失止付  │
│    │        │14日    │          │            │信用合作社│          │
│    │        │        │          │            │景美分社  │          │
├──┼────┼────┼─────┼──────┼─────┼─────┤
│4.  │丙○○  │91年2 月│20萬元    │WC0000000號 │誠泰銀行連│存款不足、│
│    │        │10日    │          │            │城路分行  │發票人簽章│
│    │        │        │          │            │          │不符      │
└──┴────┴────┴─────┴──────┴─────┴─────┘


司法院資訊處製作；財團法人民間司法改革基金會備份。
